臺灣高等法院刑事判決　　　　　　　　95年度上訴字第3318號
上　訴　人
即　被　告　甲○○
指定辯護人　本院公設辯護人　周君潁
上列上訴人因強盜案件，不服臺灣新竹地方法院95年度訴字第39
8號，中華民國95年7月31日第1審判決（起訴案號：臺灣新竹地
方法院檢察署95年度偵字第2613號），提起上訴，本院判決如下
：
    主  文
上訴駁回。
    事  實
一、甲○○前於民國86年間因違反肅清煙毒條例，及因違反麻醉
    藥品管理條例，經臺灣高雄地方法院法院、臺灣苗栗地方法
    院分別判處有期徒刑3年3月及7月確定，並經臺灣苗栗地方
    法院裁定應合併執行有期徒刑3年8月確定，於90年4月13 日
    假釋出監，嗣因假釋期間違反保護管束期間應遵守事項情節
    重大，撤銷假釋，應執行殘刑有期徒刑1年11月12日；又於9
    1年間因違反槍砲彈藥刀械管制條例及竊盜，經臺灣新竹地
    方法院分別判處有期徒刑3月及3月確定，並經臺灣新竹地方
    法院裁定應合併執行刑為有期徒刑5月確定，前揭案件接續
    執行，於94年9月8日縮刑執行完畢，猶不知警惕。
二、甲○○意圖為自己不法之所有，於95年5月1日上午，自新竹
    市○○街136號不知情之友人住處，取得客觀上足以對人之
    生命、身體造成危害，可供作為兇器使用之水果刀（刀刃為
    鋸齒狀之水果刀，總長23公分、刀刃12.5公分）1把後，即
    前往同街31號之福客多便利超商，於同日上午10時12分35秒
    許進入該商店後，先在冷藏櫃前徘徊，繼而於10時12分55秒
    許進入店員櫃臺內，繞過當時正在櫃臺內製作報表之店員丙
    ○○後方，走至櫃臺下方放置保險箱處觀看，詢問丙○○如
    何開啟保險箱，丙○○上前欲制止時，甲○○即自右邊口袋
    中取出前述水果刀，並舉水果刀至肩膀高度走近丙○○，丙
    ○○驚嚇後退，甲○○繼之上前，左手抓住丙○○之左後頸
    ，將其往前推，右手則平拿水果刀，刀鋒指向丙○○，喝令
    丙○○打開保險箱，而以此強暴、脅迫手段，致使丙○○不
    能抗拒而聽命打開保險箱，甲○○即強取原放置在保險箱內
    上層之新臺幣（下同）50元硬幣10枚、10元硬幣250枚、5元
    硬幣80枚，及1元硬幣400枚（總計金額為3800元），得手後
    逃逸。丙○○乃呼喊，當時在店內倉庫之另名店員蕭義昌聽
    聞後追出，尋覓未獲，旋即報警，警方於同日10時25分許，
    在新竹市○區○○路136號前查獲甲○○，並扣得剩餘款10
    元硬幣240枚、5元硬幣40枚及1元硬幣199枚（總計金額為27
    99元，業已發還），及甲○○犯罪所用之水果刀1把。
三、案經新竹市警察局第二分局報請臺灣新竹地方法院檢察署檢
    察官偵查起訴。
    理  由
一、訊據上訴人即被告甲○○辯稱：警詢時自白，非出於自由意
    思，本案案發時我有喝酒，服用安眠藥，所以作什麼事情，
    我都不清楚，迷迷糊糊才會搞成這樣云云。
二、經查：
（一）前開事實二部分，業據被告於原審值日法官作聲請羈押訊
      問時自白不諱（見95年度聲羈字第70號卷第4頁），且證
      人丙○○於警詢及偵訊時已明白證述：他（指被告）當天
      早上已經先來過2次，第3次來時，我在作報表，那時候是
      10時12分，他先在店裡繞了一圈，站在櫃臺旁邊，他就問
      我錢放在哪裡，我沒有注意到，他就繞過我的身邊，直接
      到櫃臺裡面蹲下來看，問我放在櫃臺內保險箱如何開，我
      要去阻止他時，他就從右邊口袋拿出1把水果刀，後來他
      把刀子舉高，刀尖指著我，之後把刀子轉平，左手抓住我
      的脖子，右手持刀架在我的脖子上，叫我去開，我打開保
      險箱後，他把裝零錢的盒子全部拿走就逃逸。我們的保險
      箱是分上下2層，上層固定是放1萬3千元，包括有各種硬
      幣，還有100元的鈔票，因為那時候是在要換錢用的，所
      以案發當時並沒有鎖。鈔票是放在1個比較高的小盒子裡
      面，又放在比較旁邊，剛好被門的寬度擋到，所以可能被
      告因此沒有注意到，只有注意裝零錢的盒子，比較大的目
      標。下層我們是都鎖著，裡面是每天要匯給公司的錢，數
      目比較多，當天並沒有打開。他刀子是平拿，刀鋒向著我
      的脖子，但是還有一段距離，是要我開保險箱。店內有監
      視錄影設備等語明確（見偵查卷第13頁號至第17頁，第53
      頁至第55頁）。
（二）原審勘驗前揭便利超商所裝設監視器於案發當時所拍攝之
      案發經過情形而轉錄之光碟，其中1號攝影機（櫃臺監視
      器）於2006/05/01 10:11:09起顯示之畫面：
      10:11:09  女店員於櫃臺內製作報表。
      10:12:35  被告走入，經過櫃臺，往店內走去，女店員依
                舊在櫃臺內。
      10:12:55  被告走入櫃臺內，經過女店員身旁（女店員轉
                頭看見被告走入），至保險箱前彎腰，女店員
                走近被告，被告蹲在保險箱前，女店員向後退
                ，被告轉身右手持刀（右手向上彎曲，將刀舉
                至右肩高度）走近女店員（被告走近女店員時
                ，右手亦同時劃至胸前，走近女店員），女店
                員退後至監視器右下角，被告左手抓著女店員
                的左後頸，欲使女店員走至保險箱前開啟保險
                箱，女店員至保險箱前後蹲下，被告亦彎下腰
                觀看，隨後被告起身，手上抱著幾包東西，轉
                身快速走出櫃臺，並走出超商，女店員站起，
                見被告出超商大門後快速走出櫃臺。（10:13:
                16）
      10:13:33  女店員、白衣男子與另1名女子快速走出超商
                大門。
      有勘驗筆錄在卷足稽（見原審卷第57至61頁）。
（三）被害人即店員丙○○所述遭強盜之情形，與勘驗監視器畫
      面顯示之結果相同。依畫面顯示，雖被告以左手抓著證人
      丙○○左後頸，欲使證人丙○○走至保險箱前時，因被告
      及證人丙○○此時均背向監視器之鏡頭，且被告所站之處
      亦於監視器之邊角，是以無法從畫面中明確看到被告持刀
      之右手究竟置於何處，然證人丙○○於歷次警詢及偵訊時
      已經一再證述，被告當時係將刀子架在其脖子上，且於偵
      訊時進一步證述，所謂架在脖子上，係指被告是將刀子平
      拿，刀鋒指向其脖子，但是還有一段距離之情形。觀證人
      丙○○所證述案發經過情形，除此部分因未被拍攝，而無
      從自光碟中看出外，餘均與光碟勘驗結果相同，證人丙○
      ○無羅織被告犯罪情節之必要。且證人丙○○於偵訊時尚
      且證述：我並未受傷，被告應該沒有要傷害我等語。益徵
      證人並無虛偽證述以構陷被告之動機，從而應認證人丙○
      ○所為此部分證述內容，應與事實相符而堪採信。此外，
      復有新竹市警察局第二分局搜索扣押筆錄、扣押物品目錄
      表、贓物認領保管單、前述光碟翻拍照片及查獲照片共10
      幀附卷足憑（見95年度偵字第2613號卷第20頁、第29頁至
      第33頁、第35頁至第39頁），及水果刀1把扣案足資佐證
      （95年度保管字第0696號，扣押物品清單見95年度偵字第
      2613號卷第49頁，扣押物品照片見95年度偵字第2613號卷
      第40頁）。足認被告確有持扣案之水果刀，進入上開福客
      多便利超商內之櫃臺，並在被害人丙○○面前，取出水果
      刀在手，使丙○○不能抗拒，而取走如事實欄所述之硬幣
      等財物等情。
（四）按強盜罪之強暴、脅迫，祇須壓抑被害人之抗拒或使被害
      人身體上、精神上，處於不能抗拒之狀態為已足，縱令被
      害人實際無抗拒行為，仍於強盜罪之成立，不生影響，此
      有最高法院22年上字第317號、67年台上字第542號判例要
      旨可參。又是否達於「不能抗拒」之程度，除應考量行為
      人所實施之不法手段是否足以抑制通常人之抗拒，使之喪
      失自由意思外，並應就被害人之年齡、性別、性格、體能
      及當時所處環境等因素，加以客觀之考察，以為判別標準
      。經查，本件被告持水果刀進入前述便利超商，並以左手
      抓證人丙○○之左後頸，右手持刀，刀鋒指向證人丙○○
      ，迫使其打開保險箱等情，已如前述，而被告進入便利超
      商之時間雖為早上，然當時店內營業廳僅有證人丙○○1
      人，年僅23歲手無寸鐵之女子，被告則為一身強體壯之男
      性，持水果刀在手，且自身左後頸已遭被告抓著，水果刀
      之刀鋒又在眼前，依當時客觀情狀觀之，證人丙○○自無
      反抗能力，再觀諸被告當時所持水果刀為金屬材質，刀刃
      為鋸齒狀之水果刀，總長23公分、刀刃12.5公分，業經本
      院當庭勘驗明確，並有上揭水果刀之照片在卷足佐（見偵
      查卷第39頁），該銳利之刀械，對人體具殺傷力，如刺向
      人身，足以令人受傷甚至奪人性命，具危險性，確屬兇器
      。被告手抓證人丙○○之左後頸，以此強暴手段相加，又
      手持該兇器，近距離刀鋒朝著嬌弱女性，以此當場施強暴
      、脅迫，客觀上被害人自由意志完全已受壓抑而不能抗拒
      之狀態，應堪認定。
（五）被告所辯稱：當時因吃安眠藥及喝酒，所以不知自己所作
      所為云云。然被告行為時之精神狀態，經本院函請台北市
      立聯合醫院鑑定結果略以：「依鑑定所見︰1.身體檢查︰
      神經學檢查及腦波檢查結果正常。2.精神狀態︰鑑定當時
      意識清醒，儀容整潔，態度尚合作，情緒略低落，行為無
      異常，知悉接受鑑定之目的，定向力完好。3.心理評估︰
      20歲開始使用安非他命，每日4至5次。7年前開始合併使
      用海洛因，最後一次使用於今年初，之後喝酒並合併使用
      安眠藥。安非他命使用期間出現被害妄想、關係妄想、幻
      聽，目前仍偶爾出現。評估過程中，陳員反應需要時間長
      ，但可專注於評估，態度配合。圖形設計時，將方塊置於
      圖形上再取回拼湊。智力測驗中，陳員之語文智商91，操
      作智商76，總智商83。結論︰綜合以上所述陳員之過去生
      活史、疾病史、身體檢查、精神狀態檢查與心理評估結果
      ，本次鑑定認為陳員係一『酒精成癮』及『多重藥物濫用
      』之個案，然其行為時應無辨識其行為違法或依其辨識而
      行為能力之障礙（亦即其行為時並無舊稱精神耗弱或心神
      喪失之情形）。綜言之，目前並無證據顯示陳員於犯行當
      時是否受精神疾病症狀或其他相類似情形之影響，而致不
      能辨識其行為違法或欠缺依其辨識而行為之能力，或致其
      辨識行為違法或依其辨識而行為之能力顯著減低之情形。
      」即並無證據顯示其於行為時受明顯精神病症狀影響而致
      有精神耗弱或心神喪失之情形，有臺北市立聯合醫院96年
      1月22日北市醫精字第09630134400號函所附之精神鑑定報
      告書足憑（附本院卷）。被告辯稱其因喝酒受酒精及安眠
      藥影響，而不知本身之行為云云，委無足採。
（六）證人即警員乙○○於本院結稱：「我們到超商，被告已離
      開，我依照店員所說嫌犯特徵，並看錄影帶，後來過10分
      鐘，派出所說已經查獲被告在超商，這段時間約有1、20
      分，很快查獲。」、「副主管把被告帶去超商，讓被害人
      指認，我再去超商，把被告載回派出所我才承辦。」、「
      （在派出所時，被告精神狀況如何？）好像剛睡醒，但不
      會很醉，我有聞到酒味，不會很濃，他沒有醉，我問他還
      可以回答。」、「剛開始不承認，後來店員指認，並看錄
      影帶，他才說是他，他說跟他哥哥喝酒心情不好。」、「
      （被告在你詢問時，有無主張他服用安眠藥？）他只強調
      他喝酒，他朋友來就在喝，沒有說何時喝酒。」、「（被
      告說你拿酒給他，還要打他？）不可能打他，分局在樓上
      ，派出所在樓下。」、「（是否你做筆錄？）不是我問的
      ，我是作紀錄的，是根據被告所言紀錄。」（見本院審判
      筆錄），是被告辯稱警詢時已不知人事，強盜非出於自由
      意思云云，亦不足採信。本案事證明確，應予依法論科。
三、核被告所為，係犯刑法第330條第1項、第321條第1項第3款
    之攜帶兇器強盜罪。起訴書認被告係犯刑法第328條第1項之
    普通強盜罪，未論及攜帶兇器之加重條件，因基本事實同一
    ，第一審檢察官於原審當庭變更起訴法條，即無庸為變更起
    訴法條之諭知。又被告有事實欄所載之犯罪科刑執行情形，
    有本院被告前案紀錄表足佐。又被告行為後，刑法第47條累
    犯之規定，業於94年1月7日修正公布，並於95年7月1日施行
    ，被告於有期徒刑執行完畢5年內故意再犯本件有期徒刑以
    上之罪，不論依修正前之刑法第47條，或修正後之刑法第47
    條第1項之規定，均構成累犯，對被告而言並無有利或不利
    之情形，應逕依行為時即修正前刑法第47條，論以累犯，並
    加重其刑。
四、原審以被告罪證明確，適用刑法第2條第1項前段、第330條
    第1項、第328條、第321條第1項第3款、修正前刑法第47條
    ，並審酌被告尚值壯年，不思循正常途徑賺取金錢，而以攜
    帶兇器之手段，強盜他人所有財物，雖未對被害人之身體造
    成傷害，然對被害人心理所造成創傷頗鉅，對社會秩序與治
    安亦造成重大危害，其行為殊值非難，念其強盜所獲取財物
    不多，智識程度為國小畢業，及其生活狀況等一切情狀，量
    處有期徒刑7年10月。並以扣案之水果刀1把，雖為被告強盜
    犯行時所用之物，然並非被告所有，而係自其友人之住處取
    出等情，業據被告供述在卷，且係經警自新竹市○區○○街
    136號之廚房內扣得，有搜索扣押筆錄及扣押物品目錄表在
    卷足憑（見偵查卷第29頁至第32頁），因水果刀並非被告所
    有，依法不予宣告沒收，予以敘明。其認事用法並無不合，
    量刑亦屬適當。被告上訴意旨仍執前詞否認犯罪而指摘原判
    決不當，為無理由，應予駁回。
據上論斷，應依刑事訴訟法第368條，判決如主文。
本案經檢察官鄭銘謙到庭執行職務。
中　　華　　民　　國　　96　　年　　4 　　月　　18　　日
　　　　　　　　　刑事第十三庭  審判長法　官  曾  德  水
　　　　　　　　　　　　　　　　　    法　官  林  婷  立
　　　　　　　 　 　　　　　　　　　　法　官  王  炳  梁
以上正本證明與原本無異。
如不服本判決，應於收受送達後十日內向本院提出上訴書狀，其
未敘述上訴之理由者並得於提起上訴後十日內向本院補提理由書
（均須按他造當事人之人數附繕本）。
                                      書記官  廖  逸  柔
中　　華　　民　　國　　96　　年　　4 　　月　　18　　日
附錄本案論罪科刑法條全文：
刑法第330條第1項：
犯強盜罪而有第321條第1項各款情形之一者，處7年以上有期徒
刑。
刑法第328條第1 項：
意圖為自己或第三人不法之所有，以強暴、脅迫、藥劑、催眠術
或他法，至使不能抗拒，而取他人之物或使其交付者，為強盜罪
，處5 年以上有期徒刑。
刑法第321條第1 項第3 款：
犯竊盜罪而有左列情形之一者，處6月以上、5年以下有期徒刑：
三  攜帶兇器而犯之者。
